【裁判字號】    95,易,267
【裁判日期】    950412
【裁判案由】    詐欺等
【裁判全文】
臺灣臺中地方法院刑事判決               95年度易字第267號
公  訴  人  臺灣臺中地方法院檢察署檢察官
被      告  乙○○
選任辯護人  張績寶律師
上列被告因詐欺等案件，經檢察官提起公訴（九十四年度偵字第
一九○○五號），本院判決如下：
    主    文
乙○○以乘他人急迫貸以金錢，而取得與原本顯不相當之重利，
為常業，處有期徒刑陸月，如易科罰金，以佰元折算壹日。
扣案之空白信用卡簽帳單壹疊、名片壹盒、李金安九十四年十月
一日之信用卡簽帳商店存根聯單貳紙、紀永年九十四年十月一日
之信用卡簽帳商店存根聯單壹紙，均沒收。
    犯罪事實
一、乙○○為臺中市○○街五一號一樓「卡婕妮商行」之商業負
    責人，負責該店之經營，並處理刷卡，出納等業務，為從事
    業務之人，竟基於製作會計不實憑證之概括犯意及業務上登
    載不實與常業重利之犯意，自民國九十四年六月間起，在自
    由時報刊登「商店自營大小額可現刷現領…0000000
    0」之廣告，招攬客戶，在上址經營高利放款業務。其明知
    依商號與信用卡簽帳單收單銀行所簽訂之特約商店合約，商
    號應以持卡人實際消費之金額向收單機構請款，不得接受以
    信用卡簽帳刷卡借款，竟於需款孔急之持卡人循上述廣告至
    卡婕妮商行刷卡借款時，以無實際消費行為之「假消費真借
    款」刷卡方式出借款項。其方式為：持卡人利用乙○○向不
    知情之友人所經營之寶麗金ＫＴＶ商借之信用卡刷卡終端機
    刷卡後，明知未實際消費購買商品，仍於信用卡簽帳單上簽
    名，商號負責人乙○○即依持卡人刷卡金額每刷一萬元，交
    予持卡人九千三百元至九千二百元不等之金額，預扣七百至
    八百元不等之金額（約百分之七至八），並製作虛偽不實之
    三聯式或二聯式之消費簽帳單，由持卡人於其上簽名認證後
    ，三聯式簽帳單除將其中一聯交由刷卡人收執外，一聯交予
    收單銀行並製作不實之請款單向收單銀行請款，另一聯則由
    商店留存作為記帳之會計原始憑證；二聯式之簽帳單，一聯
    交由刷卡人收執，另一聯則由商店留存作為記帳之會計原始
    憑證。再由乙○○於借款人刷卡當日即向收單機構之匯豐銀
    行請款（二聯式簽帳單，係以信用卡刷卡終端機刷卡，當日
    按下刷卡機結帳鈕，直接由電腦傳輸請款；三聯式手刷簽帳
    單，則於當日檢具簽帳單銀行存根並填製不實之請款單，寄
    送予收單銀行請款），而於借款人刷卡後五至七日內，由收
    單之匯豐銀行依信用卡契約，代借款之持卡人償還款項，而
    取得扣除手續費百分之二點二五後之本息，藉此於借款後收
    取月息約百分十九至二十三之利息 (以五至七日收取百分之
    四點七五至五點七五利息計算），折合年息約百分之二百二
    十八至百分之二百七十六之利息，獲取與原本顯不相當之重
    利，並以之常業。總計自九十四年六月間起至九十四年十二
    月一日止，共有塗沼沛、謝錦崧、陳德源、張正忠、李金安
    、甲○（除甲○係三聯式手刷簽帳單外，其餘均為二聯式簽
    帳刷卡）等循上開電話聯絡，至卡婕妮商行以前述方式借款
    ，商業負責人乙○○，即以此方式借款予需錢孔急，陷於急
    迫之前開持卡人。迄於九十四年十二月一日，在上開商行為
    警查獲，並扣得前開非被告所有之信用卡刷卡終端機一台，
    及被告所有供人刷卡借款所用之空白信用卡簽帳單一疊、名
    片一盒、李金安九十四年十月一日之信用卡簽帳單商店存根
    聯二紙、紀永年九十四年十月一日之信用卡簽帳單商店存根
    聯一紙等物。
二、案經臺中縣警察局霧峰分局報請臺灣臺中地方法院檢察署檢
    察官偵查起訴。
    理    由
一、前揭事實，業據被告乙○○於本院審理時坦承不諱，核與證
    人甲○證述刷卡換現金之情節相符，復有自由時報廣告一紙
    、信用卡簽帳單四紙、借款帳冊一紙、乙○○之中華電信帳
    單一紙、匯豐銀行九十五年二月十四日（九五）港匯銀卡字
    第六○七一號函一紙、匯豐銀行九十五年三月七日（九五）
    港匯銀卡字第六一○七號函及其檢附之簽帳單銀行存根聯及
    請款單各一紙、財政部臺灣省臺中區國稅局營業人使用統一
    發票購票證（卡婕妮商行）一紙等在卷可稽，並有扣案之信
    用卡刷卡終端機一台，及被告所有供人刷卡借款所用之空白
    信用卡簽帳單一疊、名片一盒、李金安九十四年十月一日之
    信用卡簽帳單商店存根聯二紙、紀永年九十四年十月一日之
    信用卡簽帳單商店存根聯一紙等物，足資佐證。足認被告自
    白與事實相符。又依被告收取之金額約刷卡金額之百分之七
    至八，而五至七日內即自收單之匯豐銀行取得銀行依信用卡
    契約，扣除手續費百分之二點二五，代持卡人償還之金額，
    此以核算，其月息約百分之十九至二十三，折合年息約百分
    之百分之二百二十八至百分之二百七十六，顯逾信用卡契約
    之循環利息，年息約百分之二十，若持卡人非於急迫之情形
    ，豈可能捨銀行之信用卡預借現金功能不使用，反而向被告
    借款之理，是前開甲○等持卡人向被告刷卡換現金之際，應
    係於需錢孔急之情況下，亦可認定。準此，本案事證明確，
    被告前開犯行，應堪認定。
二、按信用卡係由發卡銀行的擔保付款及強大的支付能力，介入
    持卡人與特約商店間之消費關係，提供信用卡取代現金，供
    持卡人延後清償，而持卡人與特約商店間之法律關係，係依
    據持卡人與特約商店間，具體契約關係而論，或為買賣、租
    賃、承攬等不一而足。而持卡人未消費購買商品或勞務（服
    務），直接刷卡，由特約商店依持卡人刷卡之金額，扣除部
    分特約商店應得之利潤及銀行手續費後，交付予持卡人，再
    由特約商店向收單機構，依刷卡金額請款，由收單機構，直
    接代發卡銀行代墊持卡人刷卡之金額，其持卡人交易之標的
    並非商品，而係刷卡取得現金，再由發卡銀行先代為償還金
    錢予特約商店，而持卡人則得依信用卡契約之約定延後清償
    發卡銀行代墊之債務，猶如持卡人向發卡銀行以信用卡借款
    一般，是持卡人與特約商店間之關係，應係成立消費借貸契
    約；又商業會計法第十四條規定：「會計事項之發生，均應
    取得或給與足以證明之會計憑證」，同法第十一條第一項復
    規定：「凡商業之資產、負債或業主權益發生增減變化之事
    項，稱為會計事項」，又同法第十五條亦規定：商業會計憑
    證分為原始憑證與記帳憑證二類，原始憑證係指證明事項之
    經過，而為造具記帳憑證所根據之憑證；記帳憑證謂證明處
    理會計事項人員之責任，而為記帳所根據之憑證。故以信用
    卡刷卡消費，特約商店必須製作簽帳單一式二聯或三聯，由
    刷卡人於其上簽名認證後，特約商店將其中一聯由特約商店
    留存作為內部憑證，再憑以製作記帳憑證登入帳簿，於此簽
    帳單乃足以證明會計事項發生之會計憑證（最高法院八十八
    年度台上字第一一四九號判決意旨參照）。是以，被告係卡
    婕妮商行之負責人，負責經營並處理刷卡、出納等事務，為
    從事業務之人，其明知並無銷售商品予持卡人，卻以刷卡換
    現金之方式，由持卡人刷卡，取得約百分之九十二至九十三
    之金額，復由被告製作不實之簽帳單商店存根聯之商業會憑
    證，並於當日以刷卡終端機傳輸，或以業務上製作之不實請
    款單並檢附簽帳單銀行存根聯向收單機構匯豐銀行請款，於
    四至七日內取得收單銀行代持卡人墊付之刷卡金額，而於四
    至七日內即取得持卡人刷卡金額約百分之四點七五至五點七
    五不等之利息（扣除銀行手續費百分之二點二五），相當月
    息百分之十九至二十三，折合年息為百分之二百二十八至百
    分之二百七十六不等；被告並刊登廣告，招攬消費者，長期
    反覆多次，貸予金額予持卡人，以取得顯不相當之重利，顯
    係以此為常業，核其所為係犯刑法第三百四十五條之常業重
    利罪、刑法第二百十六條、第二百十五條之行使業務上登載
    不實文書罪 (製作證人甲○刷卡換現金，向銀行請領款項之
    請款單部分）、商業會計法第七十一條第一款之商業負責人
    製作不實會計憑證罪。被告業務上製作不實之請款單後持以
    向匯豐銀行請款以行使，偽造之低度行為為行使之高度行為
    所吸收，應僅論以行使業務上登載不實文書罪；又商業會計
    法第七十一條第一款以明知為不實之事項，而填製會計憑證
    罪，原即含有業務上登載不實之本質，是被告製作不實之簽
    帳單商店存根聯部分，即不應再論以刑法第二百十五條業務
    上登載不實文書罪。又其前後多次製作不實之會計憑證之犯
    行，時間緊接，所犯構成要件相同，顯係基於概括犯意為之
    ，為連續犯，應依刑法第五十六條之規定論以一罪，並加重
    其刑。被告係商業負責人為從事取得與原本顯不相當之重利
    為業之目的，而於業務上製作不實之會計憑證及請款單，其
    所犯前開三罪間，有方法目的之牽連關係，依刑法第五十五
    條之規定，應從較重之常業重利罪處斷。公訴人雖僅就被告
    所犯常業重利之犯行提起公訴，惟被告其餘行使業務上登載
    不實文書及商業負責人製作不實會計憑證罪之犯行與業據起
    訴經判決有罪部分有牽連犯之裁判上之一罪關係，為起訴效
    力所及，本院自得併予審理。爰審酌被告以假消費真借款之
    方式，貸以金錢予他人，取得顯不相當之重利，並以之為常
    業，對社會經濟秩序之產生不良影響，與其經營之期間已近
    半年，貸予之金額，獲得之利潤，暨犯後坦承犯行之犯後態
    度等一切情狀，量處如主文所示之刑，並諭知如易科罰金之
    折算標準。扣案之空白信用卡簽帳單一疊、名片一盒、李金
    安九十四年十月一日之信用卡簽帳單商店存根聯二紙、紀永
    年九十四年十月一日之信用卡簽帳單商店存根聯一紙，均係
    被告所有，供本案犯罪所用之物，業據被告供承在卷，爰依
    刑法第三十八條第一項第二款，宣告沒收。
三、公訴意旨另以：被告乙○○係臺中市○○街五一號一樓「卡
    婕妮商行」之負責人，為從事業務之人。明知案外人即其友
    人宋琪祥所經營之寶麗金ＫＴＶ商店為財團法人聯合信用卡
    處理中心之特約商店，依所簽訂特約商店約定書約定，應以
    實際消費之簽帳單向信用卡中心請款，不得接受非消費性之
    簽帳融資墊款，竟意圖為自己不法之所有，並基於概括犯意
    ，向不知情之宋琪祥商借刷卡機，且自九十四年六月間，在
    自由時報刊登「商店自營大小額可現刷現領…」之廣告，並
    以臺中市○○街五一號一樓租處為營業處所，招攬急須用錢
    之客戶，由客戶提供信用卡供簽帳，取得簽帳金額百分之九
    十以上之現金（不包括扣除手續費部分），再向聯合信用卡
    處理中心請領帳款，使其陷於錯誤而交付款項，因認被告涉
    犯刑法第三百三十九條第一項之詐欺取財罪嫌云云。按犯罪
    事實應依證據認定之，無證據不得認定犯罪事實，又不能證
    明被告犯罪者，應諭知無罪之判決，刑事訴訟法第一百五十
    四條第二項及第三百零一條第一項分別定有明文。次按刑事
    訴訟法上所謂認定犯罪事實之證據，係指足以認定被告確有
    犯罪行為之積極證據而言；如未能發現相當證據或證據不足
    以證明，自不能以推測或擬制之方法，以為裁判基礎（最高
    法院二十九年上字第三一○五號、四十年台上字第八十六號
    判例參照）。經查，被告於持卡人刷卡後，當日即交付逾九
    成現款給刷卡人，嗣再依其與收單銀行之契約，向收單銀行
    請領扣除銀行手續費之刷卡金，其所賺取者僅在於先貸予持
    卡人金額之預扣利息，嗣前開刷卡金額，持卡人仍應依其與
    發卡銀行間之信用卡契約，給付予發卡銀行，實難認被告主
    觀上有何為意圖為自已不法之所有。且公訴人亦無法舉證，
    持卡人向被告刷卡借款之際，客觀上已無資力，主觀上亦無
    依信用卡契約還款之意，而被告就此亦有所認知，並與持卡
    人有犯意聯絡及行為分擔，共同向發卡銀行詐取金錢。是以
    ，本案被告被訴詐欺取財罪部分，公訴人所提出之證據或所
    指出之證明方法，尚不足為被告有罪之積極證明，或說服本
    院形成被告有罪之心證。被告此部分之犯行，依法原應諭知
    無罪之判決，惟公訴人於本院審理時認此部分與其前開所犯
    常業重利罪部分有裁判上一罪關係，爰不另為無罪之諭知。
據上論斷，應依刑事訴訟法第二百九十九條第一項前段，商業會
計法第七十一條第一款，刑法第十一條前段、第三百四十五條、
第二百十六條、第二百十五條、第五十五條、第四十一條第一項
前段、第三十八條第一項第二款，罰金罰鍰提高標準條例第一條
前段、第二條，判決如主文。
本案經檢察官丙○○到庭執行職務
中    華    民    國    95    年    4    月    12     日
                  刑事第十四庭  審判長法  官  楊真明
                                      法  官  陳  葳
                                      法  官  劉逸成
上正本證明與原本無異。
如不服本判決，應於送達後十日內向本院提出上訴狀（須附繕本
），上訴於臺灣高等法院臺中分院。
                                      書記官  謝惠雯
中    華    民    國    95    年    4     月    12    日
附錄論罪科刑法條
刑法第215條
從事業務之人，明知為不實之事項，而登載於其業務上作成之文
書，足以生損害於公眾或他人者，處三年以下有期徒刑、拘役或
五百元以下罰金。
刑法第216條
行使第210條至第215條之文書者，依偽造、變造文書或登載不實
事項或使登載不實事項之規定處斷。
刑法第344條
乘他人急迫、輕率或無經驗貸以金錢或其他物品，而取得與原本
顯不相當之重利者，處一年以下有期徒刑、拘役或科或併科一千
元以下罰金。
刑法第345條
以犯前條之罪為常業者，處五年以下有期徒刑，得併科三千元以
下罰金。
商業會計法第71條第1款
商業負責人、主辦及經辦會計人員或依法受託代他人處理會計事
務之人員有左列情事之一者，處五年以下有期徒刑、拘役或科或
併科新台幣十五萬元以下罰金：
一、以明知為不實之事項，而填製會計憑證或記入帳冊者。


司法院資訊處製作；財團法人民間司法改革基金會備份。
